臺灣橋頭地方法院民事判決
110年度訴字第975號
原      告  菈奇歐有限公司

法定代理人  温玉珍  
訴訟代理人  邱敬瀚律師
            李俊賢律師
            張正億律師
被      告  隆洋遊艇工業股份有限公司

法定代理人  龔炳煌  
訴訟代理人  蕭隆泉律師
參  加  人  莙立遊艇國際有限公司

法定代理人  趙章如  
訴訟代理人  王維毅律師
上列當事人間請求履行協議事件，本院於民國111年9月5日言詞
辯論終結，判決如下：
    主      文
原告之訴及假執行之聲請均駁回。
訴訟費用由原告負擔。 
    事實及理由
一、原告主張：
  ㈠宏展開發建設有限公司（下稱宏展公司）之前負責人柳正綱
    欲經營遊艇業務並成立公司，乃先以宏展公司名義與被告隆
    洋遊艇工業股份有限公司於民國108年4月18日簽訂「隆洋公
    司72呎遊艇建造合約」（下稱系爭合約），由被告建造72呎
    遊艇壹艘（下稱系爭遊艇），約定遊艇買賣總造價新台幣（
    下同）46,800,000元，除合約簽定生效日支付6,800,000元
    外，其餘尾款40,000,000元按月攤付，並於3年內結清。嗣
    柳正綱於108年5月3日成立參加人莙立遊艇國際有限公司（
    下稱莙立公司），系爭合約之乙方宏展公司即由莙立公司概
    括承受權利義務，於108年5月28日蓋用隆洋公司及莙立公司
    之大小章。另依系爭合約附件之尾款40,000,000元簽收單最
    後1頁手寫記載，可知雙方另約定建造合約本約部份調整為4
    6,500,000元，另加造下駕駛台、操舵系統計價1,178,000元
    。
  ㈡莙立公司前後支付6,500,000元及1,178,000元之加造費用，
    共7,678,000元。依系爭合約第2條第2項付款辦法第2款，尾
    款40,000,000元即應按月攤付，3年內結清。莙立公司旋簽
    發尾款40,000,000元之多張支票交付被告，以分期支付，並
    自108年7月起陸續兌現，至109年5月已支付尾款13,000,000
    元。
　㈢惟至109年6月間，柳正綱因投資不動產，資金稍有卡住，致1
    09年6月份票款2,000,000元跳票，嗣後該支票換成2張1,000
    ,000元之支票，1張兌現，另1張亦因資金調度出現小狀況而
    退票；惟另張109年7月之1,000,000元支票亦有兌現。至此
    莙立公司就40,000,000元之尾款已支付15,000,000元，加計
    前已支付之7,678,000元，共已支付22,678,000元，尚餘25,
    000,000元未付，除有系爭合約附件之簽收單外，另由莙立
    公司委託顏福松律師以尚耕法律事務所109年8月19日耕律字
    第0000000號律師函，向被告當時委任處理相關爭議之盧俊
    誠律師確認。
  ㈣詎料莙立公司於109年8月14日接獲被告存證信函，主張莙立
    公司若於收函後仍置之不理，該公司於文到3日後將解除雙
    方契約，沒收所有已支付款項，並收回船隻及所有權云云。
    莙立公司乃於109年8月19日委託顏福松律師以耕律字第0000
    000號律師函回覆表示被告主張解除契約及收回船隻於法無
    據。惟被告再於109年9月4日委託盧俊誠律師以匯理法律事
    務所匯律字第0000000號律師函，主張雙方合約業已解除，
    被告將派員取回遊艇。莙立公司即於109年9月10日再委託顏
    福松律師以耕律字第0000000號律師函主張被告解除契約不
    合法，惟被告仍派員將系爭遊艇拖走。莙立公司負責人柳正
    綱本應立即向港警所提出刑事告訴，惟經律師商討後，意與
    被告協商。雙方乃於109年9月24日下午4時許，至高雄市○○
    區○○○路000號7樓8室匯理法律事務所協商，在場人包括訴外
    人龔瑞怡、盧俊誠律師、柳正綱、莙立公司掛名負責人岳若
    蕎、顏福松律師。經雙方及律師共同協商後，雙方同意合意
    解除系爭合約，並約定系爭遊艇返還被告，被告應將所收受
    之金錢含利息返還莙立公司，雙方並約定被告應於109年9月
    30日中秋節前返還金錢22,678,000元予莙立公司（下稱系爭
    協議），惟因律師另有要務，未簽立書面協議。然為求確認
    雙方達成之協議內容，莙立公司於109年9月25日再委託顏福
    松律師以耕律字第0000000號律師函通知被告及盧俊誠律師
    。
  ㈤被告接獲律師函後，未對曾有合意解除契約並應返還22,678,
    000元予莙立公司之協議有爭議，而係另主張因莙立公司對
    被告有不當得利之債權而與前述22,678,000元之債務抵銷，
    可見被告承認有與莙立公司達成系爭協議。
　㈥而莙立公司於109年11月20日前，將對於被告之22,678,000元
    債權合意轉讓予原告，並於109年11月20日以高雄地方法院
    郵局4465號存證信函通知被告，然被告迄今仍未給付。柳正
    綱代表莙立公司於109年11月25日，與原告簽立債權讓與契
    約書（下稱系爭債權讓與契約書），故莙立公司對被告之債
    權已合法轉讓予原告。
　㈦柳正綱當時仍登記為莙立公司之法定代理人，原告之法定代
    理人温玉珍亦不知柳正綱前於109 年8 月28日有支票遭退票
    之紀錄，故應類推適用民法表見代理規定，柳正綱代表莙立
    公司所為轉讓債權仍屬有效。且莙立公司並未表示拒絕承認
    柳正綱代表莙立公司所為轉讓債權之行為，故轉讓債權仍屬
    效力未定，並非無效。爰依系爭協議、系爭債權讓與契約書
    之法律關係，提起本件訴訟，並就22,678,000元中，先予一
    部請求5,000,000元等語。並聲明：⒈被告應給付原告5,000,
    000元，及自起訴狀繕本送達翌日起至清償日止，按週年利
    率5%計算之利息。⒉願供擔保請准宣告假執行。
二、被告則以：被告與莙立公司並未另行約定系爭遊艇建造合約
    本約部份調整為46,500,000元，且莙立公司經被告一再催告
    ，仍未能依約分期給付買賣價金。柳正綱卻對被告之法定代
    理人龔炳煌及總經理龔瑞怡提出刑事告訴，由臺灣高雄地方
    檢察署偵查中。龔瑞怡與被告均未同意收受之金錢含利息應
    返還莙立公司，亦未約定被告應於109年9月30日前返還金錢
    22,678,000元。被告於109年9月30日委請蕭隆泉律師以台中
    福平里郵局第416號存證信函通知原告，表示莙立公司應返
    還予被告相當於租金之不當得利已遠超過莙立公司所主張已
    給付被告之造價22,678,000元，故被告得主張抵銷抗辯。由
    於莙立公司收受系爭遊艇，且占有、使用及收益後，卻未能
    依約按期給付遊艇價金，經被告多次催討，仍一再未能履約
    ，被告無奈與莙立公司於109年9月24日合意解除契約，系爭
    合約即已溯及既往消滅。是莙立公司於開始占有系爭遊艇時
    雖有法律上之原因，惟其後法律上之原因顯然已因解除契約
    而溯及既往地不存在，莙立公司占有、使用及收益系爭遊艇
    ，顯然受有相當於租金之不當得利，依據民法第179條之規
    定，應返還相當於租金之不當得利予被告。被告將系爭遊艇
    出租給其他遊艇公司後收取租金，而各遊艇公司所規劃與推
    出之遊艇行程由其自行規劃，因此參酌被告於111年6月29日
    所開立之發票，系爭遊艇8小時之租金為98,000元，及111年
    6月30日所開立之發票，系爭遊艇4小時租金為82,000元，因
    此平均一小時之租金為15,000元【(98,000元+82,000元)÷12
    小時＝15,000元)】，又由於與被告承租系爭遊艇之客人均為
    熟識且長期往來之客戶，故以七折優惠計算，一日租金行情
    大約514,286元(15,000元×24小時×70%＝514,286元)。故莙立
    公司自108年8月29日占有使用系爭遊艇，持續使用、收益，
    至被告於109年9月12日取回系爭遊艇止，莙立公司所受不當
    得利應為195,428,680元(514,286元×380日＝195,428,680元)
    ，被告得依民法第334 條規定，主張抵銷莙立公司請求返還
    之價金22,678,000元，抵銷後被告即未積欠莙立公司任何款
    項。被告既未積欠莙立公司任何款項，則莙立公司自亦無任
    何債權得以讓與給原告。又被告否認莙立公司有將債權移轉
    予原告，蓋莙立公司已先提起另案請求返還價金之訴（本院
    110年度重訴字第147號）。縱有債權移轉情事，被告得依民
    法第299條第1項、第2項之規定，對抗受讓人即原告，或對
    原告主張抵銷抗辯等語置辯。並聲明：㈠原告之訴駁回。㈡如
    受不利益判決，被告願供擔保，請准宣告免為假執行。
三、參加人亦以：莙立公司雖對被告有22,678,000元債權，然並
    未合法將債權移轉予原告。因柳正綱積欠莙立公司現任法定
    代理人趙章如債務，收受臺灣高雄地方法院109年11月10日
    寄發109年度司執字第107450號執行命令查封其對莙立公司
    出資額後，始做成109年11月25日之系爭債權讓與契約書，
    表示讓與債權於原告。然系爭債權讓與契約書第2大點第5行
    所述係為取回對被告之債權云云，根本無必要以此畫蛇添足
    方式為之。且原告之法定代理人溫玉珍係柳正綱之前妻，並
    無對柳正綱有何債權之證據，109年11月25日之系爭債權讓
    與契約書時間又晚於109年11月20日存證信函，可見應係通
    謀虛偽意思表示而無效。柳正綱與莙立公司為不同法人格，
    且柳正綱前所開立之票據早於109年8月28日起遭退票而拒絕
    往來，其董事資格依公司法第108條第4項準用第30條第5款
    規定視為當然解任，其對莙立公司之出資額已於110年3月12
    日遭趙章如拍定標得，其亦已不具有股東身分，無法擔任有
    限公司之董事，自不得轉讓莙立公司之債權。故柳正綱之行
    為屬無權處分、無權代理，莙立公司已拒絕承認，故均不生
    效，而輔助被告答辯，請求駁回原告之訴等語。
四、兩造不爭執事項如下（見110年度訴字第975號卷，下稱訴卷
    ，第31頁）：
  ㈠宏展公司之前負責人柳正綱前以宏展公司名義，與被告隆洋
    公司於108年4月18日簽訂系爭合約，由被告隆洋公司建造系
    爭遊艇，雙方約定遊艇買賣總造價為46,800,000元，除合約
    簽定生效日支付6,800,000元外，其餘尾款40,000,000元按
    月攤付，並於3年內結清。
  ㈡柳正綱於108年5月3日成立莙立公司，系爭合約之乙方宏展公
    司即由莙立公司概括承受權利義務，再於108年5月28日蓋用
    隆洋公司及莙立公司之大小章，另加造下駕駛台、操舵系統
    計價1,178,000元。
  ㈢莙立公司支付6,500,000元及1,178,000元之加造費用，共7,6
    78,000元。
  ㈣莙立公司簽發尾款40,000,000元之多張支票交付被告分期支
    付，自108年7月起陸續兌現，就40,000,000元之尾款已支付
    15,000,000元，加計前已支付之7,678,000元，共已支付22,
    678,000元，尚餘25,000,000元未付。
  ㈤被告於108年8月29日將系爭遊艇交付莙立公司。
  ㈥莙立公司與被告公司於109 年9 月24日合意解除系爭合約，
    被告公司於109 年9 月12日取回系爭遊艇。
五、本件爭點（見訴卷第130頁）：
  ㈠柳正綱之莙立公司董事職務，是否已於109年8月28日因存款
    不足經通報拒絕往來而當然解任，故於109年11月25日，不
    得代表莙立公司將對被告之債權讓與原告？
　㈡柳正綱之莙立公司股東身份、董事職務，是否因其出資額於1
    10年3月12日經趙章如拍定標得而喪失，故於109年11月25日
    ，不得代表莙立公司將對被告之債權讓與原告？
　㈢柳正綱於109年11月25日，代表莙立公司將對被告之債權讓與
    原告，是否係出於通謀虛偽意思表示而無效？
　㈣被告是否承諾於109年9月30日前，返還22,678,000元予莙立
    公司？
  ㈤莙立公司對被告是否有債權存在？如有，金額若干？
  ㈥被告主張以對莙立公司相當於租金之不當得利債權予以抵銷
    ，有無理由？得抵銷之金額若干？
  ㈦原告請求被告給付5,000,000元，有無理由？
六、本院得心證之理由：　
　㈠按使用票據經拒絕往來尚未期滿者，不得充經理人，其已充
    任者，當然解任：公司應至少置董事一人執行業務並代表公
    司，最多置董事三人，應經股東表決權三分之二以上之同意
    ，就有行為能力之股東中選任之；第30條規定，於董事準用
    之，公司法第108條第1項、第4項定有明文。如非董事或執
    行業務股東，而以代表人自居，以有限公司之名義對外為法
    律行為者，其行為對有限公司不發生效力（最高法院70年度
    台上字第2290號判決參照）。按無代表權人代表公司所為之
    法律行為，得類推適用無權代理之規定，於經公司承認，對
    公司發生效力（最高法院105年度台上字第2006號判決參照
    ）。查柳正綱於109年8月28日因存款不足經通報拒絕往來，
    尚未解除之事實，有票據信用資料查覆單可考（見訴卷第10
    5頁），為兩造所不爭執（見訴卷第131頁），是其莙立公司
    之董事職務已當然解任，於109年11月25日時，根本已非董
    事，猶代表莙立公司表示將債權移轉予原告，屬無權代理，
    須待莙立公司之法定代理人有效同意後，始生效力。
　㈡按由自己之行為表示以代理權授與他人，或知他人表示為其
    代理人而不為反對之表示者，對於第三人應負授權人之責任
    ，但第三人明知其無代理權或可得而知者，不在此限，民法
    第169條定有明文。民法第169 條所規定之表見代理，乃原
    無代理權，但表面上足令人信為有代理權，故法律使本人負
    一定之責任。又按表見代理之規定，旨在保護善意無過失之
    第三人，倘第三人明知表見代理人為無代理權或可得而知者
    ，其與之行為即出於惡意或有過失，而非源於「信賴保護原
    則」之正當信賴。於此情形，縱有表見代理之外觀存在，亦
    無保護之必要，莙立公司又拒絕承認，該移轉行為自不生效
    力（最高法院108年度台上字第2450號判決參照）。查前述
    柳正綱之行為係無法定代理權之情形，與上開民法第169 條
    所規定表見代理之情形無涉，亦非相同情形，自無適用或類
    推適用餘地。且原告於起訴狀自承柳正綱於109年6月間即有
    跳票情事（見110年度審訴字第637號卷第11頁），而原告之
    法定代理人温玉珍當時既為柳正綱之配偶，可輕易察覺並透
    過票據信用查詢方式可得知悉此情，卻未為之，猶於109年1
    1月25日與柳正綱作成系爭債權讓與契約書，復未能提出
　　對柳正綱有何債權之具體憑證，顯無授信賴保護必要，是原
    告主張類推適用表見代理規定云云（見訴卷第132頁），委
    無可採。
　㈢原告未能證明莙立公司之法定代理人有何有效同意債權轉讓
    ，且莙立公司於訴訟中已明確表示拒絕承認（見訴卷第70、
    132頁）。從而，原告主張已合法受讓債權，對被告有債權2
    2,678,000元，先予一部請求5,000,000元及法定遲延利息云
    云，為無理由，應予駁回。其假執行之聲請，失所附麗，應
    併予駁回。
七、本件事證已臻明確，兩造其餘爭點、主張、陳述、所提之證
    據暨攻擊防禦方法，經本院審酌後，均與本件判斷結果無影
    響，毋庸再予逐一論述，附此敘明。
八、據上論結，本件原告之訴為無理由，依民事訴訟法第78條，
    判決如主文。　　　
中    華    民    國   111    年    9     月    21    日
                  民事第三庭  法  官  李俊霖
以上正本係照原本作成。
如對本判決上訴，須於判決送達後20日內向本院提出上訴狀。如
委任律師提起上訴者，應一併繳納上訴審裁判費。 
中　　華　　民　　國　　111 　年　　9 　　月　　21　　日
                              書記官  黃莉君